【裁判字號】    90,訴,129
【裁判日期】    900522
【裁判案由】    違反洗錢防制法
【裁判全文】
臺灣雲林地方法院刑事判決                            九十年度訴字第一二九號
    公  訴  人  台灣台中地方法院檢察署
    被      告  甲○○
右列被告因違反洗錢防制法案件，經檢察官提起公訴（八十九年度偵字第一三五一八
號），經台灣台中地方法院移送前來（九十年訴字第三三號刑事判決），本院判決如
左：
    主  文
甲○○無罪。
    理  由
一、公訴意旨略以：被告甲○○於民國八十九年三月一日，至雲林縣虎尾郵局申辦存
    摺及提款卡後，在國道高速公路斗南交流道下，明知收購存摺之人收購存摺之目
    的是為掩飾自己犯罪所得，仍以新台幣（下同）一萬六千元之代價，出售其所有
    之存摺。犯罪集團隨即使用甲○○之帳戶及其他多個帳戶，從事刮刮樂彩券詐財
    ，要求民眾必須先匯獎額百分之十五之稅金至被告甲○○等人之帳戶內，待民眾
    受騙匯入後即提款花用，因而認被告涉有洗錢防制法第九條第一項、刑法第三十
    條第一項之幫助洗錢罪嫌。
二、按犯罪事實應依證據認定之，無證據不得推定其犯罪事實，刑事訴訟法第一百五
    十四條定有明文。又認定不利被告之事實，須依積極證據，茍積極證據不足為不
    利被告事實之認定時，即應為有利被告之認定，更不必有何有利之證據，最高法
    院三十年上字第八一六號判例要旨可資參照。本件公訴人認被告涉有上開罪嫌，
    無非以被害人黃士洋之檢舉信、匯款委託書、刮刮樂廣告單、同屬詐騙集團使用
    帳戶之吳全和郵政存簿儲金立帳申請書、郵政金融卡申請書、交易明細表、虎尾
    郵局函文所附被告帳務資料表、歷史交易清單等書證，及若是地下錢莊借錢給被
    告，不可能不向被告索討證件、本票，而只要被告留下存摺、提款卡，且未對被
    告催討債務等情況事實為其依據。然訊據被告堅詞否認有洗錢犯行，辯稱：八十
    九年三月一日有將存摺及印章交給地下錢莊某人借錢，借二萬元，利息一個月二
    千元，實拿一萬六千元，提款卡是地下錢莊的人到郵局領走，我沒有匯過利息，
    八十九年七月地下錢莊的人有打電話來叫我還利息本金，因為我有拖欠利息，但
    我都沒有還，我是看報紙上面寫「借錢找我，存摺也可以借」，所以我就去辦存
    摺借錢，約定半年還本金利息，我不知道他們用這個帳戶當犯罪的帳戶等語。
三、按洗錢防制法第九條第一項所規定之洗錢行為，係指（一）掩飾或隱匿因自己或
    他人重大犯罪所得財物或財產上之利益者，或（二）收受、搬運、寄藏、故買或
    牙保他人因重大犯罪所得財物或財產上利益者，洗錢防制法第二條規定甚明。就
    起訴事實而言，本件首應究明者，即自己或他人之重大犯罪所得財物或財產上之
    利益，被告有無掩飾、隱匿，收受，亦即該重大犯罪之所得有無流入被告之上開
    帳戶。若這一點不能證明，被告當無所謂掩飾、隱匿、收受等可言，自不構成犯
    罪。本件檢察官列出上開書證以為證明，然查：卷附之虎尾郵局函文檢附有被告
    在上開郵局所開立之帳戶基本資料（戶名：甲○○，帳號０七二五０三之二號）
    ，及該帳戶之交易明細表，只能證明被告確實有在上開郵局開設上開帳戶，至於
    該帳戶交易內容是否涉有犯罪所得之資金流入，全無證據可佐。又刮刮樂集團詐
    騙之被害人即證人黃士洋於檢舉信之書證中，及本院庭訊中均表明：伊係受騙於
    八十九年六月二日，在台南縣南化鄉農會匯款七萬元至華南銀行斗六分行、蘇明
    全、帳號000000000000號帳戶內，匯款後不久又被指示匯款四十萬
    元至局號０一０一一六號、帳號０二五二三九之四號、吳全和帳戶，惟已察覺被
    騙，並未匯款至上開帳戶，至於被告之上開帳戶，伊並未被騙匯款至該帳戶內等
    情明確，顯然被害人黃士洋受詐騙之錢財未匯入被告之上開帳戶內。卷內亦全無
    上開蘇明全之帳戶資料，更無從證明該帳戶有何款項流入被告之上開帳戶內。至
    於卷附之吳全和帳戶資料，是可證明該帳戶係在高雄縣鳳山新甲郵局開設、局號
    ０一０一一六號、帳戶０二五二三九之四號無誤，惟參照存卷之交易代號意思表
    、經辦局號所指郵局及地址一覽表等書證，將之比對被告之上開帳戶，被告所開
    設之虎尾郵局（局號０一七０００號）在吳全和之上開帳戶交易明細資料上根本
    沒有出現，顯示被告之帳戶並無資金流入吳全和之上開帳戶。而新甲郵局之上開
    局號，確實有在被告之上開帳戶交易明細出現，經核對係於八十九年五月九日，
    由新甲郵局「自提機存簿轉存簿」（代號Ａ四０一）一萬九千九百元、三萬元，
    並於同日以「自提卡提款」（代號Ａ五０一）四萬九千元無訛。然核對吳全和之
    上開帳戶交易明細，八十九年五月九日卻無交易紀錄，是上開被告之存款雖係由
    新甲郵局而來，但是由新甲郵局之何帳戶轉入，則無證據可明，且絕非吳全和之
    上開帳戶。況且，本件被害人黃士洋舉出之被騙匯款期日，係在八十九年六月二
    日，並無其他證據顯示八十九年五月九日有何人受騙匯款至新甲郵局，再轉入被
    告之上開帳戶，或由新甲郵局直接匯入。綜上可知，檢察官認定被告之上開帳戶
    為重大犯罪所得匯入之帳戶，在前提上即無法證明該帳戶之資金往來是重大犯罪
    之所得，亦無其他資料可供法院查證，無從認定有何積極證據可認被告洗錢，自
    不得以該罪相繩。至於被告辯解是否可採，檢察官指出：地下錢莊不可能不質押
    被告身分證件、本票等物而只要求存摺、提款卡等物，即借款給被告；地下錢莊
    不可能不催討被告債務等見解，認定上開見解是經驗法則，衡諸於被告並未還錢
    ，只交付存摺等物即可借錢等情況證據，而推斷被告說謊。首先，該經驗法則是
    否可以適用於被告，並無其他旁證可以參考，相反的，證人林天祥即當天載同被
    告前往借款之人到庭證稱：當天被告並未告訴我去那裡幹什麼，只告訴我他（被
    告）要找朋友，因為他們講話怪怪的，離我有一段距離，上車後我才問他為何會
    這樣，他才告訴我他向地下錢莊借錢，存摺跟印章交給對方作擔保，我是有看到
    他將存摺及印章交給那位先生等語，則被告若真是出賣存摺印章給該不詳姓名人
    士，被告有何目的、動機，要騙載其一同前往取款之證人林天祥被告是借錢而不
    是賣存摺、印章，是由證人林天祥之上開證詞，更可明被告所供並非虛偽。檢察
    官認定之上開經驗法則並不足以適用於被告，而為被告不利之認定。此外，本院
    復查無其他積極證據可認被告涉有上開罪嫌，是因不能證明被告犯罪，自應為其
    無罪之諭知。
據上論斷，應依刑事訴訟法第三百零一條條第一項，判決如主文。
中      華      民      國      九十      年      五    月    二十二    日
                                        臺灣雲林地方法院刑事第一庭
                                            法  官  侯  廷  昌
右正本證明與原本無異。
如不服本判決，應於判決送達後十日內向本院提出上訴狀( 應附繕本 )。
                                            書記官  李  清  龍
中      華      民      國      九十      年      五    月    二十二    日


司法院資訊處製作；財團法人民間司法改革基金會備份。
